臺灣高等法院臺南分院刑事判決
　　　上　訴　人
　　　即　被　告　卯　○　○
　　　共　　　同
　　　選任辯護人　林　國　一
右上訴人因偽造文書等案件，不服臺灣嘉義地方法院八十六年度易字第一四六二號中
華民國八十七年三月四日第一審判決（起訴案號：臺灣嘉義地方法院檢察署八十六年
度偵字第一七二四號），提起上訴，判決後經最高法院第三次發回更審，本院判決如
左：
      主      文
原判決撤銷。
卯○○、丙○○共同連續行使偽造私文書，足以生損害於他人，各處有期徒刑壹年陸
月。均緩刑伍年；卯○○緩刑期間付保護管束。
      事      實
一、卯○○與丙○○係夫妻，自民國（下同）八十三年間起，以不知情之嚴父寅○○
    名義，先後邀集余江秀美、己○○、戊○○、庚○○、子○○、辛○○、丁○○
    、癸○○、壬○○、乙○○、黃煙樹、丑○○等人（詳如附表所示）參加為會員
    ，成立六組民間互助會，其中如附表編號一互助會期自八十三年十二月一日起至
    八十六年二月一日止，包括會首共計二十七會；編號二互助會期自八十五年九月
    五日起至八十七年七月五日止，包括會首共計二十三會；編號三互助會期自八十
    四年六月十日起至八十六年七月十日止，包括會首二十六會；編號四互助會期自
    八十四年三月十五日起至八十六年七月十五日止，包括會首二十九會；編號五互
    助會期自八十四年七月二十日起至八十六年三月二十日止，包括會首二十一會；
    編號六互助會期自八十五年六月二十五日起至八十八年二月二十五日止，包括會
    首三十三會。上開互助會每會之會款均為每會新臺幣（下同）二萬元，分別於每
    月一、五、十、十五、二十、二十五日開標。卯○○因投資股票、山莊失利及簽
    賭六合彩虧損，急需款項週轉，乃夥同丙○○共同意圖為自己不法之所有，並基
    於概括之犯意，自附表編號一所示互助會起會後之不詳時間，由卯○○先後在其
    住處，連續以簡便紙張，偽造被冒標互助會員之署押及書寫標會利息，偽造會員
    投標之標單予以冒標，並偽以被冒標會員願以該標金得標意思，持以行使標會（
    得標後卯○○隨即將所偽造之標單丟棄滅失），致生損害於被冒標之會員。卯○
    ○乃繼向其他會員謊稱係由上開遭冒標之會員得標，致其餘活會會員均陷於錯誤
    ，仍然交付會款給卯○○，冒標之次數詳如附表所示，先後詐得二千三百零二萬
    元（詳如附表所示）。嗣於八十六年二月間，卯○○因無法週轉而陸續宣布倒會
    ，經各該互助會會員核算後始查覺上情而知受騙。
二、案經被害人甲○○○、己○○、戊○○、庚○○、子○○、辛○○、丁○○、癸
    ○○、壬○○、乙○○、黃煙樹、丑○○訴由法務部調查局嘉義縣調查站報請臺
    灣嘉義地方法檢察署檢察官偵查起訴。
      理      由
壹、程序方面：
    被告卯○○以調查站製作筆錄不實，於本院前審調查時曾辯稱：伊向調查站人員
    陳述係借標，調查站人員告訴伊此即冒標，且伊在調查站並未說明如此詳細，僅
    問四、五句話而已，應無證據能力云云。惟經本院前審向嘉義縣調查站調借錄影
    帶勘驗結果：該次訊問，自八十六年三月二十五日上午八時三十四分三十五秒開
    始訊問進行錄音，訊問前調查員曾向被告道德勸說，八時五十四分調查員訊問被
    告年籍，五十四分三十一秒，調查員告知可選任辯護人到場，被告稱無必要，調
    查員對被告並無脅迫、強暴情事，訊問過程均依據被告陳述記載筆錄。九時二十
    三分五十秒卯○○稱：「冒標情形我也有，有的事先有答應。可確定只有耀東和
    文雪有同意，‧‧」，九時四十五分三十秒，調查員問所以沒有同意的有五人？
    卯○○答點頭（沒有說話）。九時五十五分二十秒調查員問有二人同意，五人不
    同意？卯○○答點頭（沒有說話）。十一時二分二十七秒調查員問剩六個月表示
    你已經標二十會？卯○○答對。十一時十四分四十一秒調查員問尚有十九會活會
    ，有六人標，意思是你有用十三人名字去標？卯○○一直點頭（沒說話）。十一
    時二十二分二秒時卯○○稱冒標十會，十二時四分三十秒，卯○○稱阿秀是伊自
    己會頭又兼兩會之名，十二時四十分調查員讓被告閱覽筆錄，十二點五十分卯○
    ○在筆錄上簽名。十二點五十五分全部人員離開偵訊室。訊問費時四時許，調查
    員問案態度平和，被告對於調查員之訊問亦相當配合，當時丙○○在場作陪，並
    且幫忙閱覽筆錄，有勘驗筆錄在卷可稽（本院更二卷第八十頁至第八一頁）。是
    被告所辯調查人員僅訊問四、五句話云云，顯與事實不合。況且該次訊問始終錄
    影，被告所為陳述與筆錄記載內容，相互符合，依刑事訴訟法施行法第七條之三
    但書規定，其應有證據力，特此敘明。
貳、實體方面：
一、訊據上訴人即被告卯○○、丙○○固均坦承有於前述時地共同召集如附表所示民
    間互助會並借用部分會員名義而標取會款使用之事實，惟均矢口否認有何偽造文
    書及詐欺之犯行。均辯稱：渠等均係經各該會員之同意而借標，且同意借標之會
    員均有向渠等收取利息，嗣因渠等經濟困難，無法一次清償所借標之會款，所以
    當初同意借標之會員均否認有借標之情事，且渠等已盡力與各該會員達成和解，
    其中大部分會員已清償完畢（含本案會款已清償二千七百多萬餘元），另部分仍
    繼續分期清償中（尚餘會款一百五十萬元），渠等確有誠意盡力清償，預計於九
    十四年八月底前可以全部清償完畢，所有互助會會員亦均有合約書或陳情書呈報
    法院，表示不再追究被告之刑事責任，請法院給予自新機會云云。
二、經查：
  (一)關於「一日會」（即附表編號一）的部分：
  1.被告等未經該會部分互助會員同意，冒用該會會員名義標取會款後供己週轉使用
    之事實，業據被告卯○○於嘉義縣調查站偵訊時供稱：「（請詳述你從八三年十
    二月一日所起民間互助會冒標情形？）該會因為至八十六年二月一日結束，經我
    統計總共有洪玉燕、戊○○（阿珠）、阿麗（即賴寶珠又名陳阿麗，簡稱阿麗）
    、嚴文雪、錦燕（即丑○○，與其弟謝延和共有一會）、嚴耀東，及秋霞（即張
    秋霞）、碧琴（即林碧琴）合夥一會，即有七會的會員未標得會款，其中除嚴耀
    東有事先同意我以渠名義標得會款使用，由我開立本票支付，及我胞妹嚴文雪同
    意我標會使用外，我有以洪玉燕、戊○○、錦燕、阿麗，及秋霞、碧琴所共有的
    一會，總共五會，冒標取得會款二百六十萬元，‧‧‧」等語（參偵查卷第七一
    頁反面、七二頁），及被告丙○○供稱：「我先生‧‧‧平常皆以向會員借會款
    度過難關，但今（八十六）年二月一日，因八十三年十二月一日互助會到期，且
    又逢農曆春節屆至，會員急需用錢，乃爆發此倒會案，本互助會應於八十六年二
    月一日到期，但因我先生曾向會員耀東、秋霞等會員借人頭標會、故尚有秋霞等
    八員尚活會，‧‧‧」（參偵查卷第六七頁反面、第六八頁），核與告訴人戊○
    ○及乙○○等人指訴該會尚有八人未標取會款之情節相符（參偵查卷第四八頁反
    面、第四九頁、第五八頁反面），故堪認該會仍有八名活會會員。
  2.惟被告卯○○前所供稱之八名活會會員乃洪玉燕、戊○○（阿珠）、錦燕
    、阿麗、秋霞、碧琴、嚴文雪、嚴耀東，與被告卯○○於停會後在新
    港鄉民眾服務站與會員開協調時所書立之活會名單（參偵查卷第七五頁），上載
    洪玉燕、戊○○（阿珠）、延和、阿霞、秋霞、碧琴、文雪、
    耀東，其中、的會員有所出入，參以告訴人丑○○陳稱伊並無參加該會，係
    伊弟弟謝延和參加的等語（見偵查卷第六一頁反面、第六二頁、本院更三卷第六
    三頁），及告訴人戊○○陳稱：「我以阿珠名義參加寅○○每月一日標會的民間
    會，該會因於八十六年二月一日為尾會，總共可拿到五十二萬元，但卻同時有秋
    霞、碧琴、洪玉燕、阿珠、阿霞、文雪、延和、耀東等八人表示尚未標會，卯○
    ○在八十六年二月十三日所召開的協調會，承認前述八人的會款都已被渠冒標領
    走，總計有四百餘萬元被冒標」等情（偵查卷第四八頁反面、第四九頁），核與
    告訴人乙○○陳稱：「‧‧‧我太太吳蘇碧霞以『阿霞』參與寅○○會首共二七
    人，自八十三年十二月一日至八十六年二月一日止期間‧‧‧我太太阿霞於八十
    六年二月十三日參加卯○○召開的協調會，卯○○承認以我太太『阿霞』名義冒
    領一次會款五十二萬元，該會同時有秋霞、碧琴、洪玉燕、阿珠、阿霞、文雪、
    延和、耀東等八人被卯○○冒標領走總計有四百餘萬元」等語大致相符（偵查卷
    第五八頁反面），足認該會尚未標取會款之八名活會會員應係洪玉燕、戊○
    ○（阿珠）、謝延和、吳蘇碧霞（阿霞）、張秋霞、林碧琴、嚴文雪
    、嚴耀東。惟因互助會迄至八十六年一月份，被告宣告停會時，尚有二會未到
    期，足見附表編號一所示互助會扣除未到期之二會後，應有六會係遭被告冒標甚
    明，此亦經被告於本院更三審時遞狀陳述明確（本院卷第一０七頁背面），自堪
    採信。
  3.至被告雖具狀陳報吳蘇碧霞（阿霞）並無參加一日會，係因一日會之會員陳阿麗
    積欠吳蘇碧霞債務，故於陳阿麗標得會款後停會，而由陳阿麗將向被告收取會款
    之債權移轉由吳蘇碧霞收取等語（本院更三卷第六五頁、六六頁），惟被告所以
    宣布停會乃因其已陷於無資力狀態，吳蘇碧霞會願意受讓這樣的債權，殊與常理
    有違！況上開告訴人戊○○、乙○○於偵查時乃皆陳稱吳蘇碧霞仍係活會會員，
    故僅能認吳蘇碧霞有受讓陳阿麗會員資格之事實為可採，至被告陳報陳阿麗已標
    得會款乙情，並無可採。又前開八名活會會員當中，雖有洪玉燕出具同意書，表
    示有同意將渠等名義借給被告標取會款（本院上訴卷第二八頁、第三○頁、第六
    二頁），惟該同意書全係本件訴訟後補寫提出，已經被告卯○○供承及證人洪玉
    燕結證在卷（本院上訴卷第二四頁反面、本院更二卷第一一一頁），而該會會款
    金額並非小數目，於借貸當時竟均未書立借據，殊難想像！何況被告等二人並非
    資力豐富之人，衡情亦應無眾多會員同意由被告等借標，自陷求償無門之理。故
    該等會員所出具之同意書，或係事後被告已與彼等和解，或係基於情誼，所為迴
    護之舉動及說詞，均不得為有利於被告等之證明。亦不得據此而認被告二人於行
    為時之犯意不存在至明。
  4.綜上，如附表編號一所示互助會，迄至八十六年一月被告等宣布停會，尚有未標
    取會款之活會會員八名，扣除未到期之二會，此組互助會被告共冒標六會，詐得
    金額共三百十二萬元（以每會五十二萬元計）。
  (二)關於「五日會」（即附表編號二）的部分：
  1.被告等未經該會部分互助會員同意，冒用該會會員名義標取會款後供己週轉使用
    之事實，雖據被告卯○○於嘉義縣調查站偵訊時供稱：「該互助會從八十五年九
    月五日起會後總共連會首共開標五次，得標的四位會員德華係我妻弟，有同意我
    以渠名義標會，阿秀係我冒標，另阿梅與我共有一會，亦被我冒標，而王瑛珠所
    有標得的會款係自己標走，總共我冒標阿秀（即李錦茹）、阿梅（即陳素梅）兩
    會為八十八萬元」等語（偵查卷第七二頁），惟告訴人己○○、戊○○、癸○○
    等人卻皆陳稱被告卯○○在八十六年二月十三日之協調會承認（本組互助會）已
    開標之五會（應為四會即應扣除首會由會首收取）都被渠等冒標走等情（偵查卷
    第一頁反面、四九頁、五六頁反面），而被告於本院歷審雖有提出該會之標會記
    錄，惟經核對後發見有諸多矛盾之處，例如(1)被告於本院前審及本審所提的資料
    ，皆表示陳素梅（阿梅）「已標」（本院上更一卷第六四頁、第一二四頁12.；本
    院上更三卷第七一頁），惟於本院前審提出的資料，卻表示係「借標」（本院上
    更二卷第四五頁5.）。(2)被告於本院前審所提的資料，係載王櫻珠、陳素梅借標
    （本院上更二卷第四五頁），惟有出具同意書表示同意將五日會借予卯○○標的
    人，乃王櫻珠、王耀鴻、李德華（本院上訴卷第七○頁、第七一頁、原審卷第八
    二頁）等三人，而被告於本審提出的資料，卻又記載李德華死會、王耀鴻活會（
    本院更三卷第七一頁），故無法採為認事之基礎。
  2.至被告雖於本審具狀陳報會員李錦茹（阿秀）原本有參加五日會，嗣因李錦茹表
    示負擔過重，而將五日會讓渡於伊妹妹等語（本院更三卷第六六頁），惟觀被告
    提出之該會資料，始終都有載李錦茹之名（見偵查卷第三○頁、原審卷第八六頁
    、本院上更一卷第六四頁、第一二六頁、本院上更二卷第四五頁、本院上更三卷
    第七一頁），且李錦茹於本院前審庭訊時，亦未曾表示有讓渡五日會給伊妹妹之
    情事，故難認被告此部分之陳述為可採。又被告雖復陳報王櫻珠係自己標得會款
    後，將會款借予被告卯○○，而因於調查局偵訊時，調查員表示形同借標，所以
    被告卯○○才要王櫻珠出具借標同意書云云（本院上更三卷第六六頁），惟被告
    卯○○之前僅抗辯伊係受調查局誘導詢問，始將借標承認為冒標等語（本院上更
    二卷第一二七頁、第一四○頁），從未抗辯過上情，且倘若王櫻珠係自己標得會
    款後始將會款借予被告之情屬實，則屬消費借貸關係而與互助會無涉，而調查員
    係受過法律訓練之人，亦應不致將兩者混淆，況本院前審向嘉義縣調查站調借錄
    影帶之勘驗結果，亦未見有何不法詢問之情事（詳參前述），故被告卯○○此部
    分之辯解亦無可採。
  3.又該會會員當中，雖有王櫻珠出具同意書表示有同意將渠等名義借給被告標取會
    款（本院上訴卷第七○頁），惟該同意書全係訴訟後補寫提出，已如前述，故該
    等會員所出具之同意書，應係事後被告已與彼等和解，或係基於情誼，所為迴護
    之舉動及說詞，尚不得為有利於被告等之認定。此由另名會員王耀鴻於停會時仍
    為活會卻仍出具有借標同意書可證（本院上訴卷第七一頁）。
  4.綜上，如附表編號二所示互助會，迄至八十六年二月份被告等宣布停會，共進行
    五會，扣除首會由會首取得，應有「已標」會員四名，其中李德華部分係被告丙
    ○○之弟，既未提出告訴而被告又供稱已取得其同意始借標使用（原審卷第八二
    頁），以其等親屬關係，自屬可採。故本組互助會，被告等二人實際冒標者應係
    王櫻珠、陳素梅、李錦茹共三會，詐得金額共一百三十二萬元（以每會四十四萬
    元計）。
  (三)關於「十日會」（即附表編號三）的部分：
  1.被告等未經該會部分互助會員同意，冒用該會會員名義標取會款後供己週轉使用
    之事實，業據被告卯○○於嘉義縣調查站偵訊時供稱：「每月十日標會的民間互
    助會已標二十次‧‧‧但還有十九個互助會員仍為活會，分別為何秋蓮、阿
    敏、茂榮、洪啟明、洪菊霜、洪淑梅、阿發、秋月、秋霞、阿
    亭、薛宜甄、嚴耀東、林姬貝、阿珠、戴良成、阿鑾、阿美、
    秀微、秀微，但卻僅剩下六會未標，也就是我假冒前述十九個會員名義冒標十
    三次，每次得標會款五十萬，亦即我冒標得款六百五十萬元，因冒標次數較多，
    我已忘記到底以何人名義冒標，‧‧‧」等語明確（偵查卷第二二頁反面），核
    與告訴人戴香珠（阿珠）之夫丁○○、甲○○○及林姬貝等人於偵查及原審訊問
    時陳稱該會有十九人是活會等語相符（偵查卷第五五頁反面、原審卷第一一二頁
    反面、第一二七頁反面），並有被告卯○○於停會後在新港鄉民眾服務站與會員
    開協調會時所書立之活會會員名單在卷可稽（偵查卷第三一、七七頁），是堪認
    該會仍有活會會員十九人屬實。而該活會會員名單，雖與被告嗣後於本院歷審所
    提之該會標會記錄，有所出入，惟本審審酌該活會會員名單書立的時間，乃距離
    被告宣布停會之日最近，又係召開協調會時雙方面對面一一核對溝通所書立，其
    正確性及可信性必較被告嗣後以個人記憶及資料再製作之資料為高，且本審核對
    被告嗣後所提之標會記錄，亦發見有矛盾之處，例如會員王英敏（阿敏）所出具
    之同意書（原審卷第八一頁、上訴卷第五八頁），其上係載伊同意將「八十五年
    十月十五日」的互助會借予卯○○，惟被告於本院前審時所提資料，卻係載「八
    十五年一月十日」借標（本院上更二卷第四六頁），而被告於本院前前審所提資
    料又係載王英敏已標（本院上更一卷第六五頁、第一二四頁）。準此以觀，被告
    嗣後於本院歷審所提之該會標會記錄，難認可採。而應以被告於新港鄉民眾服務
    站開協調會時所書立之活會會員名單較符實情而可採。
  2.至上開活會會員當中，雖有何秋蓮、庚○○之夫葉銘勝、嚴耀東、張秋月、施新
    發、謝勝豐（阿亭）、蔣汶遐（薛宜甄）等人出具同意書或到庭陳稱有同意借標
    給被告（詳原審卷第一二七頁反面、本院上訴卷第四九頁、第五七頁、第五九頁
    、第六○頁至第六四頁、本院上更一卷第五一頁），惟該同意書全係訴訟後補寫
    提出，業經被告卯○○供承及告訴人庚○○之夫葉銘勝陳述在卷（本院上訴卷第
    二四頁反面、本院上更一卷第三七頁），而該會會款金額並非小數目，於借貸當
    時竟均未書立借據，言明歸還日期，殊難想像！況被告等並非資力豐富之人，衡
    情亦應無眾多會員同一時期同意由被告等借標，自陷求償無門之理。故該等會員
    雖表示有同意借標給被告，然或係因事後被告已與彼等和解，或係基於情誼，所
    為迴護之舉動及說詞，故均不得為有利於被告等之證明。被告等辯稱渠均經會員
    同意借標云云，並無可採。
  3.準此，如附表編號三所示互助會，迄至被告於八十六年二月份宣布停會，尚有六
    會未到期，可是未標取會款之活會會員卻有十九名，足證其中有十三名會員被冒
    標，亦即此組互助會被告共冒標十三會，詐得金額共六百五十萬元（以每會五十
    萬元計）。
  (四)關於「十五日會」（即附表編號四）的部分：
  1.被告等未經該會部分互助會員同意，冒用該會會員名義標取會款後供己週轉使用
    之事實，業據被告卯○○於嘉義縣調查站偵訊時供稱：「八十四年三月十五日起
    會互助會總計有二十九名會員，已標走者計有阿妙、邱雲、李麗雪、白煌永、阿
    田、嚴東茂、馬米音、阿亭、洪菊霜、及會首寅○○、另我以三叔嚴清雄、妻弟
    德華名義也參加標會，總計死會部分為十二人，另外活會部分有林姬貝、智華、
    秋月、白惠文、辛○○、嚴祈明、洪玉燕、徐金興、吳銘河、洪啟明、嚴耀東、
    徐素玲、阿美、阿女、阿敏、阿敏等十六人次，卻只剩下六會未標，也就是我利
    用其中十人名義冒標得款五百六十萬人，在這互助會我總計積欠上述活會會員每
    人次四十六萬元，合計七百三十六萬元」等語明確（偵查卷第七二頁反面、第—
    七三頁），核與告訴人辛○○、劉智華之夫壬○○及甲○○○等人陳稱該會仍有
    十六個活會會員等語相符（偵查卷第五四頁反面、第五七頁反面、原審卷第一一
二頁反面），並有被告卯○○於停會後在新港鄉民眾服務站開協調會時所書立之
    該會活會會員名單附卷可稽（偵查卷第三二頁），堪認本組互助會仍有十六人係
    活會。
  2.而上開活會會員當中，雖有張秋月、白惠文、辛○○、王英敏、洪玉燕、吳銘河
    、嚴耀東、徐素趁等人出具同意書或到庭表示有同意借標給被告（本院上訴卷第
    二九頁、第四五頁、第四六頁、第五○頁至第五二頁、原審卷第六二頁、第七九
    頁、第八一頁；本院上更一卷第五一頁；本院上更二卷第一一一頁），惟該同意
    書全係訴訟後補寫提出，已經被告卯○○供承及證人洪玉燕結證在卷（本院上訴
    卷第二四頁反面；本院上更二卷第一一一頁），而該會會款金額並非小數目，於
    借貸當時竟均未書立借據，亦未言明歸還日期，殊難想像！況被告等並非資力豐
    富之人，衡情亦應無眾多會員同一時期同意由被告等借標，自陷求償無門之理！
    故該等會員雖表示有同意借標給被告，然或因係事後被告已與彼等和解，或係基
    於情誼，所為迴護之舉動及說詞，均不得為有利於被告等之證明。
  3.準此，如附表編號四所示互助會，迄至被告等於八十六年二月份宣布停會，尚有
    六會未到期，惟實際上卻有十六名會員尚未標取會款，仍為活會會員，足證其中
    有十名會員被冒標，亦即此組互助會被告共冒標十會，詐得金額共五百六十萬元
    （以每會五十六萬元計）。
  (五)關於「二十日」會（即附表編號五）的部分：
  1.被告等未經該會部分會員同意，冒用會員名義標取會款後供己週轉使用之事實，
    業據被告卯○○於嘉義縣調查站偵訊時供稱：「該互助會至八十六年三月二十日
    結束，總計剩二會未標，卻有七個活會，分別是阿梅、郭銘橦、徐滿秋、
    茂榮、阿秀、阿蓮、錦絲，我假冒其中阿梅、郭銘橦（被告於本院
    更三審時陳稱此係口誤，應係葉錦絲，見本院更三審卷第一０八頁第(四)部分）
    、徐滿秋、阿秀、阿蓮等五人冒標，得金額每次四十萬元，合計三百萬元
    ‧‧‧」等語明確（偵查卷第七三頁），並有被告卯○○於停會後在新港鄉民眾
    服務站開協調會時所書立之該會活會會員名單附卷可稽（偵查卷第七九頁）。而
    該活會會員名單，雖與被告嗣後於本院歷審所提之該會標會記錄，有所出入，惟
    本審審酌該活會會員名單書立的時間，乃距離被告宣布停會之日最近，又係開協
    調會時所書立，其正確性及可信性必較被告嗣後再製作之資料為高（詳前述），
    且本審核對被告嗣後所提之標會記錄，亦發見有諸多矛盾之處，例如(1)會員李錦
    茹（阿秀）出具之同意書（原審卷第七七頁），其上係載伊同意將「八十五年二
    月二十日」之互助會借予卯○○標，惟被告於本院更(一)審所提資料卻記載李錦茹
    二十日的會為活會（詳本院上更一卷第一二六頁）。(2)會員施新發（阿發）出
    具之同意書（本院上訴卷第六○頁），其上係載伊同意將「八十五年二月十日」
    之互助會借予卯○○標取，惟被告於本院更(一)審所提資料卻記載施新發二十日的
    會借標（詳本院上更一卷第一二五頁）。(3)葉錦絲出具之同意書（原審卷第八
    ○頁、本院上訴卷第五三頁），其上記載伊同意將「八十五年四月二十日」的會
    ，借予卯○○標取，惟被告於本院上更二審所提資料卻載「八十五年三月二十日
    」借標（詳本院上更二卷第四六之二頁）。(4)被告於本院前前審所提資料顯示陳
    素梅（阿梅）二十日的會已標（本院上更一卷第六七頁、第一二四頁12.），惟被
    告於本審及前審所提出之資料，卻顯示陳素梅係借標（本院上更二卷第四六之二
    頁、本院上更三卷第七四頁）。(5)子○○（茂榮）於本院上更一審時到庭陳稱伊
    有同意將二十日的會借標給被告（詳本院上更一卷第五二頁），惟被告於本院上
    更三審所提出之資料卻載子○○（茂榮）活會。準此以觀，被告嗣後於本院歷審
    所提之該會標會記錄，難認可採。而應以被告於新港鄉民眾服務站開協調會時所
    書立之活會會員名單較符實情而可採。
  2.至上開活會會員當中，雖有徐滿秋、子○○（茂榮）、李錦茹（阿秀）、羅木蓮
    （阿蓮）、葉錦絲等人出具同意書或到庭陳稱有同意借標給被告（詳原審卷第七
    七頁、本院上訴卷第五三頁至第五六頁、本院上更一卷第五二頁），惟如前所述
    ，該同意書均係於本件訴訟後始補寫提出，業經被告卯○○供承在卷（詳本院上
    訴卷第二四頁反面），而該會會款金額並非小數目，於借貸當時竟均未書立借據
    ，亦未言明歸還日期，殊難想像！況被告等並非資力豐富之人，衡情亦應無眾多
    會員同一時期同意由被告等借標，自陷求償無門之理！故該等會員表示有同意借
    標給被告，或係因事後被告已與彼等和解，或係基於情誼，所為迴護之舉動及說
    詞，均不得為有利於被告等之證明，被告等辯稱渠均經會員同意借標，並無可採
    。
  3.準此，如附表編號五所示互助會，迄至被告於八十六年二月份宣布停會時止，尚
    有二會未到期，惟實際上卻有七名會員尚未標取會款，仍為活會會員，足證其中
    有五名會員被冒標，亦即此組互助會被告共冒標五會，詐得金額共二百萬元（以
    每會四十萬元計）。
  (六)關於二十五日會（即附表編號六）的部分：
  1.被告等未經該會部分互助會員同意，冒用該會會員名義標取會款後供己週轉使用
    之事實，業據被告卯○○於嘉義縣調查站偵訊時供稱：「八十五年六月二十五日
    起會的互助會從八十五年六月二十五日起因當時我經濟狀況不佳，所以總共八次
    標會中，我除會首一次外，另自己杜撰阿秀參加互助會冒標二次，另外五次係假
    冒何人名義冒標我已忘記，也就是我總共在該互助會冒標七次每次六十四萬元，
    合計四百四十八萬元，我積欠該互助會三十名人次活會會款每人十六萬元合計四
    百八十萬元」等語明確（偵查卷第七三頁—七四頁），核與告訴人丑○○指稱該
    會八次的標會皆被冒標、辛○○指稱該會仍有三十名活會等語相符（偵查卷第五
    四頁反面、第六一頁反面、第六二頁），並有被告卯○○於停會後在新港鄉民眾
    服務站開協調會時所書立之該會活會會員名單（偵查卷第八○頁）附卷可稽（按
    該活會會員名單上載活會會員有三十人，核與被告卯○○供稱扣除會首及杜撰阿
    秀二會後之會數相符）。
  2.而被告卯○○嗣後雖抗辯李錦茹（阿秀）不是伊的人頭，李錦茹有參加二十五日
    會，被告係因於調查局未說明清楚，致調查筆錄記載「杜撰李錦茹（阿秀）兩會
    」等語（參本院上更二卷第八一頁、本院上更三卷第六八頁），惟調查局之詢問
    筆錄確與被告卯○○之供述相符，且被告丙○○亦在場幫忙閱覽筆錄，有本院前
    審之勘驗筆錄可佐（詳前述），故難認係因被告卯○○未說明清楚，始致調查筆
    錄記載為杜撰李錦茹（阿秀）兩會。又觀被告卯○○在新港鄉民眾服務站開協調
    會時所書立之各會活會會員名單，其上記載李錦茹（阿秀）活會的二會，係「五
    日會」及「二十日會」（按被告陳報李錦茹「五日會」讓與伊妹妹的部分並不可
    採，已如前述），「二十五日會」的活會會員名單並無李錦茹（阿秀）之名，此
    亦與李錦茹到庭證稱伊僅參加兩會等語相符（本院上更二卷第一一七、一一九頁
    ）。至李錦茹（阿秀）、徐滿秋、吳銘河、施平郎、謝勝豐（阿亭）等人事後雖
    均出具同意書，表明同意將二十五日的會借予被告標取（本院上訴卷第五四頁、
    第六五頁、第六七頁至第六九頁），惟如前所述，該同意書係訴訟後補寫提出，
    且徐滿秋、李錦茹等人經本院前審就細節隔離訊問，亦發見會款係由何人出面借
    標與借標地點，渠等證詞均與被告卯○○之供述不一（見本院上更二卷第一○二
    頁至第一三一頁，九十三年二月二十四日審判筆錄），故其等之真實性及正確性
    已有疑義，自無法採為認事之基礎至明。被告等辯稱渠均經會員同意借標云云，
    尚無可採。
  3.準此，如附表編號六所示互助會，迄至被告於八十六年二月份宣布停會，已開標
    八會，可是未標取會款之活會會員卻有三十名，足證其中必有會員遭冒標甚明，
    扣除會首寅○○一會及杜撰李錦茹二會外，其餘三十名活會會員中，尚有五名會
    員被冒標至明，亦即此組互助會扣除會首部分，被告共冒標七會，詐得金額共四
    百四十八萬元（以每會六十四萬元計）。
  (七)又臺灣地區民間互助會大都盛行於民間小範圍內，故均以簡稱或綽號或代號記之
    ，本件被告所書立之互助會單上類皆如此，僅將其相關人稱說明如下：吳蘇碧霞
    （「阿霞」）、陳阿麗（真實姓名：賴寶珠，簡稱「阿麗」）、王英珠（正確姓
    名為王櫻珠）、李錦茹（「阿秀」）、王英美（英美）、黃英毅（英毅，與王英
    美係夫妻關係）、張錦筑（「阿利」）、郭秀英（「千葉」）、王英敏（「阿敏
    」，其義母林邱敏，其後死亡附表編號四互助會由王英敏承接）、丑○○（錦燕
    ，其弟謝延和）、子○○（「茂榮」）、謝勝豐（「阿亭」）、甲○○○（「阿
    美」）、羅木蓮（「阿蓮」）、陳素梅（「阿梅」）等，其餘相關綽號詳如附表
    所示，併此敘明。
  (八)至證人即互助會員辛○○、何秋蓮雖於原審證稱：有同意借標云云；癸○○證稱
    ：是否遭冒標，伊不知道云云；會員何秋蓮、李錦茹、吳銘河、葉錦絲、王英敏
    、李德山、嚴耀東、洪玉燕、辛○○、白惠文、徐素衿、張秋月、羅木蓮、徐滿
    秋、謝勝豐、施新發、施平郎、王櫻珠及庚○○之夫葉銘勝事後出具同意書表明
    ，伊等有同意借標云云；施平郎、何秋蓮、王英敏、吳銘河、庚○○於本院前審
    中供稱有同意借標云云，余江季供稱未被冒標云云；另辛○○、洪玉燕、徐滿秋
    、丑○○、李錦茹亦於本院前審到庭結證同意借標，唯經本院前審就細節隔離訊
    問發現，會款係由何人出面借標與借標地點，被告卯○○與證人所述均不一致（
    詳本院更二卷九十三年二月二十四日審判筆錄），且到庭證人一致供稱借標會款
    並無任何字據，惟如此龐大金額之借貸，均未有片紙隻字記載，倘若被告矢口否
    認，會員將如何索回？況且上開會員同意書全係訴訟後補寫提出，已經被告卯○
    ○供承在卷。又被告等並非資力豐富之人，衡情殊無眾多會員於同一時期同意由
    會首借標，自陷求償無門之理！是上開何秋蓮等人所證述及會員所出具同意書，
    或係事後被告已與彼等和解，或係基於情誼，故為迴護之舉動及說詞，均不得為
    有利於被告等之證明。
  (九)再者，臺灣地區民間互助會開標之習慣，均在標單上記載會員姓名及標金（利息
    內扣）數額等情，此業據證人林姬貝於原審審理時證述明確，而被告卯○○亦於
    原審明確供稱：「我寫標單有寫姓名及金額」等語（詳原審卷第一二八頁第五行
    ），足認被告卯○○確有偽造互助會員之署押於投標之標單冒標會款，偽造被冒
    標會員等人名義有標取該次會款之意思表示，並持之行使標取會款之犯行無訛。
    又被告卯○○因先前投資股票及山莊之失利，並簽賭六合彩均有虧損，經濟狀況
    欠佳，週轉困難，業據其於原審審理時坦承在卷，則渠等既明知已無召集多起互
    助會（收取會首款）及標取會款後給付會款之能力，竟隱瞞此項事實，繼續召集
    互助會，並冒用部分會員名義標取會款供己使用，足認其在主觀上具有不法所有
    之意圖甚明。又被告丙○○係被告卯○○之妻，對於被告卯○○召募互助會及冒
    標會款之事，不僅知之甚詳，且亦參與互助會之召募、標會、收取會金之事項，
    業據其供承無訛，足認其與被告卯○○均具有共同不法所有之詐欺意圖，被告等
    所辯係卸責之詞，不足憑採，其等犯行洵堪認定。
三、按臺灣地區民間互助會標會時填寫會息之紙張，雖未書明有標單字樣，惟依民間
    互助會之習慣，參與標會者於標單上均登載有標會人之姓名及金額，則該紙張之
    記載，即足以表示登載名義人擬以上述金額標取該互助會用意之證明，為刑法第
    二百二十條第一項之準文書，被告等偽造會員多人之署押於標單上，並先後持之
    參加投標而行使，嗣又向其餘會員謊稱係由其他會員得標，致被害人等陷於錯誤
    ，仍交付活會之會款予被告卯○○，迄八十六年二月間宣告倒會後，會員等始知
    受騙，核被告卯○○、林英華二人所為，均係犯刑法第二百十六條、第二百十條
    行使偽造私文書罪及同法第三百三十九條第一項詐欺取財罪，渠等偽造署押行為
    係偽造私文書之階段行為，又其偽造私文書後進而加以主張行使，其偽造之低度
    行為又偽行使之高度行為所吸收，均不另論罪。被告卯○○與丙○○二人，對於
    每次冒標詐欺取財部分犯行，同時侵害全部活會會員法益，係一行為觸犯數罪名
    ，屬想像競合，應從一重處斷。渠等先後多次行使偽造文書詐欺取財犯行，時間
    緊接，犯罪構成要件相同，顯係基於概括犯意為之，應各依連續犯規定論以一罪
    ，並分別加重其刑。渠等所犯行使偽造私文書及詐欺取財二罪間，有方法結果之
    牽連犯關係，應從一重按連續行使偽造私文書罪處斷。被告卯○○與丙○○二人
    ，對於右開行使偽造私文書及詐欺取財犯行，彼此間互有犯意聯絡及行為分擔，
    均為共同正犯。公訴人雖僅依刑法第三百三十九條第一項詐欺取財罪起訴，惟該
    起訴部分與被告另犯之偽造私文書進而行使之部分，係牽連犯有裁判上一罪關係
    ，應為起訴效力所及，自得併與審理。
四、本案檢察官據被告卯○○、丙○○坦承犯行提起公訴，惟詐欺所得金額，係以被
    告卯○○所供承積欠會員金額為據，然而被告每會冒標取得金額依序為三百十二
    萬元、一百三十二萬元、六百五十萬元、五百六十萬元、二百萬元、四百四十八
    萬元，已據其於調查站訊問時及本院更三審時分別供述甚明，並經本院核計無訛
    （詳如前述），雖被告事後就渠等冒標詐得情節拒不吐實，致使就詐欺所得無從
    為明確認定，自應以被告卯○○所供承較小金額為詐欺所得金額之認定，對被告
    等較為有利。至於會員李錦茹經查明係以「阿秀」之名義參加互助會，雖未以被
    害人身分向檢察官告訴，然其既為被冒名標會，自屬起訴事實所及。另起訴意旨
    所指被告等「假借」不知情之寅○○名義，係認以此手段行詐之意，惟寅○○前
    在新港地區邀集互助會之事實，已據會員辛○○、洪玉燕、丑○○到庭結證甚詳
    ，且無會員以此指訴因而陷於錯誤，要難認定被告等有以「假借」不知情之寅○
    ○名義行詐為手段甚明。至公訴人於本院前審準備程序另主張「本件就檢察官起
    訴事實認為被告因簽賭六合彩與投資股票虧損才冒標借標，就算借標來以會養會
    ，被告也屬於常業詐欺，我們要求繼續調查」云（見本院更二卷第八十四頁），
    且上開被告卯○○因簽賭六合彩與投資股票虧損等情，固亦據被告丙○○於偵查
    中供認無訛（偵查卷第六七頁背面），惟經本院於準備程序及審理程序一再向蒞
    庭檢察官詢以論罪法條、待證事實及其相關證據，公訴人均稱引用起訴書及原審
    判決之相關證據，並無其他證據補充，亦無新證據提出（本院更三卷第六０頁、
    第六二頁、第九九頁、第一三六頁），基於刑事程序上應予被告妥適之答辯機會
    ，自難據此而認檢察官已請求變更起訴法條，改依常業詐欺論處，而本院又查無
    被告等恃以為生，賴以為業之證據，亦難遽以變更起訴法條，均併此明。
五、原審予以論罪科刑，固非無見，惟(一)原判決並未記載遭偽造標單並被冒標之會員
    係何人，當有未洽。(二)被告等詐欺所得金額，六會依序為三百十二萬元、一百三
    十二萬元、六百五十萬元、五百六十萬元、二百萬元、四百四十八萬元，原判決
    依起訴書誤載被告卯○○所供承積欠會員金額為據，亦有未洽。(三)被告等對於每
    次冒標詐欺取財部分犯行，同時侵害全部活會會員法益，係一行為觸犯數罪名，
    屬想像競合，應從一重處斷，原判決疏未論述，仍有未洽。被告等上訴意旨猶執
    陳詞否認犯罪，雖無可取，然原判決既有可議，自應由本院將原判決撤銷改判。
    爰審酌被告等本案犯罪時均無不良素行，因經濟困境而向會員冒標會款，詐得金
    額達二千三百零二萬元，犯後已與會員達成和解，並大部分清償完畢，僅餘一百
    五十萬元亦陸續分期清償中（詳見本院更三卷第一四二頁、第一四五頁），預計
    九十四年八月底前可以清償，有清償證明附卷足憑，並經各告訴人到庭陳明無訛
    ，態度良好等一切情狀，各量處有期徒刑一年六月。被告卯○○所偽造會員署押
    及標金之標單，於每月開標後即予以丟棄而滅失，業經其於審理中供明，既已滅
    失，爰不為宣告沒收。又被告二人均未曾受有期徒刑以上刑之宣告，有臺灣高等
    法院被告全國前案紀錄表在卷可稽，且被告丙○○係依從其夫卯○○犯罪，被告
    夫妻二人如入獄執行，家庭將乏人照料而破碎，渠等已逐次清償之計劃將無法完
    成，念及被告二人經此偵審教訓，當知警惕而無再犯之虞，本院認渠等所宣告刑
    ，均以暫不執行為適當，爰併諭知各緩刑五年，被告卯○○於緩刑期內付保護管
    束，以勵自新。
據上論斷，應依刑事訴訟法第三百六十九條第一項前段、第三百六十四條、第二百九
十九條第一項前段，刑法第二十八條、第五十六條、第二百十六條、第二百十條、第
三百三十九條第一項、第五十五條、第七十四條第一款、第九十三條第一項，罰金罰
鍰提高標準條例第一條前段，判決如主文。
本案經檢察官吳忠賢到庭執行職務。
中    華    民    國      九十三      年      十一      月      九      日
                                  臺灣高等法院臺南分院刑事第五庭
                                      審判長法官  楊    明    章
                                            法官  顏    基    典
                                            法官  沈    揚    仁
右正本證明與原本無異。
如不服本判決，應於判決送達後十日內向本院提出上訴狀，其未敘述理由者並應於提
出上訴狀後十日內向本院補提理由書（應附繕本)。
                                      法院書記官  李    梅    菊
中    華    民    國      九十三      年      十一      月      十      日
附錄法條：
刑法第二百一十條：
偽造、變造私文書，足以生損害於公眾或他人者，處五年以下有期徒刑。
刑法第二百一十六條：
行使第二百十條至第二百十五條之文書者，依偽造、變造文書或登載不實事項或使登
載不實事項之規定處斷。
刑法第三百三十九條：
意圖為自己或第三人不法之所有，以詐術使人將本人或第三人之物交付者，處五年以
下有期徒刑、拘役或科或併科一千元以下罰金。
以前項方法得財產上不法之利益或使第三人得之者，亦同。
前二項之未遂犯罰之。
附表：
┌──┬───────┬────┬────┬──────┬────────
│編號│互助會起迄日期│ 會 數  │每會金額│  會員姓名  │冒標會員姓名
├──┼───────┼────┼────┼──────┼────────
│ 一 │八十三年十二月│二十七會│新台幣二│寅○○    │1.嚴文雪
│    │一日起至八十六│        │萬元    │嚴清雄    │2.嚴耀東
│    │年二月一日止（│        │        │（阿雄）    │3.謝延和
│    │每月一日標會）│        │        │王英敏    │4.吳蘇碧霞
│    │註：迄至八十六│        │        │（阿敏）    │  （阿霞）
│    │年一月停標，尚│        │        │嚴文雪    │5.戊○○
│    │有二會未到期  │        │        │嚴耀東    │   （阿珠）
│    │              │        │        │嚴耀東    │6.林碧琴
│    │              │        │        │甲○○○  │7.張秋霞
│    │              │        │        │（阿美）    │8.洪玉燕
│    │              │        │        │陳惠娟    │被告供稱右列八名
│    │              │        │        │（阿娟）    │活會會中，遭冒標
│    │              │        │        │嚴祈明    │者為
│    │              │        │        │郭月美    │謝延和
└──┴───────┴────┴────┴──────┴────────
┌──┬───────┬────┬────┬──────┬────────
│    │              │        │        │葉德興    │吳蘇碧霞
│    │              │        │        │（德興）    │戊○○
│    │              │        │        │馬米音    │林碧琴
│    │              │        │        │謝延和    │張秋霞
│    │              │        │        │嚴東茂    │洪玉燕
│    │              │        │        │陳素梅    │
│    │              │        │        │（阿梅）    │
│    │              │        │        │陳阿麗    │
│    │              │        │        │（賴寶珠）  │
│  │              │        │        │（阿麗）    │
│    │              │        │        │吳蘇碧霞  │
│    │              │        │        │（阿霞）    │
│    │              │        │        │林俊宏    │
│    │              │        │        │戊○○    │
│    │              │        │        │（阿珠）    │
│    │              │        │        │林碧琴    │
│    │              │        │        │張秋月    │
└──┴───────┴────┴────┴──────┴────────
┌──┬───────┬────┬────┬──────┬────────
│    │              │        │        │（阿月）    │
│    │              │        │        │謝勝豐    │
│    │              │        │        │（阿亭）    │
│    │              │        │  │孫淑惠    │
│    │              │        │        │楊永發    │
│    │              │        │        │張秋霞    │
│    │              │        │        │洪玉燕    │
│    │              │        │        │郭劉金李  │
│    │              │        │        │（阿女）    │
├──┼───────┼────┼────┼──────┼────────
│編號│互助會起迄日期│ 會 數  │每會金額│  會員姓名  │冒標會員姓名
├──┼───────┼────┼────┼──────┼────────
│ 二 │八十五年九月五│二十三會│新台幣二│寅○○    │已開標的五會當中
│    │日起至八十七年│        │萬元    │蘇立智    │，除寅○○外，另
│    │七月五日止    │        │        │李明友    │已標會的四名會員
│    │（每月五日標會│        │        │羅木蓮    │為王櫻珠
│    │）            │        │        │（阿蓮）    │  李德華
└──┴───────┴────┴────┴──────┴────────
┌──┬───────┬────┬────┬──────┬────────
│    │註：迄至八十六│        │        │簡月璧    │  陳素梅
│    │年二月停標，已│        │        │（阿碧）    │  李錦茹
│    │開標五會。    │        │        │張淑卿    │其中除李德華外，
│    │              │        │        │洪菊霜    │均係被告冒標。
│    │              │        │        │洪啟明    │
│    │              │        │        │張秋月    │
│    │              │        │        │（阿月）    │
│    │              │        │        │戊○○    │
│    │              │        │        │（阿珠）    │
│    │              │        │        │（八仙珠）  │
│    │              │        │        │德興      │
│    │              │        │      │（德興商號）│
│    │              │        │        │己○○    │
│    │              │        │        │（秀微）    │
│    │              │        │        │郭銘橦    │
│    │              │        │        │癸○○    │
│    │              │        │        │王英美    │
└──┴───────┴────┴────┴──────┴────────
┌──┬───────┬────┬────┬──────┬────────
│    │              │        │        │黃英毅    │
│    │              │        │        │王耀鴻    │
│    │              │        │        │王櫻珠    │
│    │              │        │        │（王英珠）  │
│    │              │        │        │林憲慶    │
│    │              │        │        │李德華    │
│    │              │        │        │陳素梅    │
│    │              │        │        │（阿梅）    │
│    │              │        │        │李錦茹    │
│    │              │        │        │（阿秀）    │
│    │              │        │        │王松奇    │
├──┼───────┼────┼────┼──────┼────────
│編號│互助會起迄日期│ 會 數  │每會金額│  會員姓名  │冒標會員姓名
├──┼───────┼────┼────┼──────┼────────
│ 三 │八十四年六月十│二十六會│新台幣二│寅○○    │1.何秋蓮
│    │日起至八十六年│        │萬元    │張錦筑    │2.王英敏
│    │七月十日止    │        │        │（阿利）    │（阿敏）
└──┴───────┴────┴────┴──────┴────────
┌──┬───────┬────┬────┬──────┬────────
│    │（每月十日標會││        │何秋蓮    │3.子○○
│    │）            │        │        │王英敏    │（茂榮）
│    │註：迄至八十六│        │        │（阿敏）    │4.洪啟明
│    │年二月停標，還│        │        │王英敏    │5.洪菊霜
│    │有六個會未到期│        │        │（阿敏）    │6.洪淑梅
│    │              │        │        │子○○    │7.施新發
│    │              │        │        │（茂榮）    │（阿發）
│    │              │        │        │郭秀英    │8.張秋月
│    │              │        │        │（千葉）    │（秋月）
│    │              │        │        │洪啟明    │9.張秋霞
│    │              │        │        │洪菊霜    │（秋霞）
│    │              │        │        │洪淑梅    │10.謝勝豐
│    │              │        │        │施新發    │（阿亭）
│    │              │        │        │（阿發）    │11.嚴耀東
│    │              │        │        │張秋月    │12.林姬貝
│    │              │        │        │（秋月）    │13.戴香珠
│    │              │        │        │張秋霞    │（阿珠）
└──┴───────┴────┴────┴──────┴────────
┌──┬───────┬────┬────┬──────┬────────
│    │              │        │        │馬米音    │14.庚○○
│    │              │        │        │謝勝豐    │（阿鑾）
│    │              │        │        │（阿亭）    │15.戴良成
│    │              │        │        │薛宜甄    │16.甲○○○
│    │              │        │        │薛宜甄    │（阿美）
│    │              │        │        │嚴耀東    │17.己○○
│    │              │        │        │林姬貝    │（秀微）
│    │              │        │        │戴香珠    │18.己○○
│    │              │    │        │（阿珠）    │（秀微）
│    │              │        │        │庚○○    │19.薛宜甄
│    │              │        │        │戴良成    │（蔣汶遐）
│    │              │        │        │甲○○○  │右列十九名活會會
│    │              │        │        │（阿美）    │員中，有十三人被
│    │              │        │        │己○○    │冒標，但無法查出
│    │              │        │        │（秀微）    │係何十三人。
│    │              │        │        │己○○    │
│    │              │        │        │（秀微）    │
└──┴───────┴────┴────┴──────┴────────
┌──┬───────┬────┬────┬──────┬────────
│    │              │        │        │薛宜甄    │
│    │              │        │        │（蔣汶遐）  │
├──┼───────┼────┼────┼──────┼────────
│編號│互助會起迄日期│ 會 數  │每會金額│  會員姓名  │冒標會員姓名
├──┼───────┼────┼────┼──────┼────────
│ 四 │八十四年三月十│二十九會│新台幣二│寅○○    │1.林姬貝
│    │五日起至八十六│        │萬元    │李德華    │2.劉智華
│    │年七月十五日止│        │        │蕭淑珍    │3.張秋月
│    │（每月十五日標│        │        │（阿妙）    │4.白惠文
│    │會）          │        │        │林秋雲    │5.辛○○
│    │註：迄至八十六│        │        │李麗雪    │6.嚴祈明
│    │年二月停標，還│        │        │林姬貝    │7.王英敏
│    │有六個會未到期│        │        │劉智華    │8.洪玉燕
│    │。            │        │        │張秋月    │9.徐金興
│    │              │        │        │白煌永    │10.吳銘河
│    │              │        │        │白惠文    │11.洪啟明
│    │              │        │        │陳水田    │12.嚴耀東
└──┴───────┴────┴────┴──────┴────────
┌──┬───────┬────┬────┬──────┬────────
│    │              │        │        │（阿田）    │13.徐素趁
│    │              │        │        │辛○○    │14.甲○○○
│    │              │        │        │嚴祈明    │（阿美）
│    │              │        │        │嚴東茂    │15.郭劉金李
│    │              │        │        │王英敏    │（阿女）
│    │              │        │        │（阿敏）    │16.林邱敏
│    │              │        │        │洪玉燕    │（王英敏）
│    │              │        │        │徐金興    │此十六個活會會員
│    │              │        │        │吳銘河    │中，有十人被冒標
│    │              │        │        │洪菊霜    │，無法查出何十人
│    │              │        │        │洪啟明    │。
│    │              │        │        │馬米音    │
│    │              │        │        │何秋蓮    │
│    │              │        │        │嚴耀東    │
│    │              │        │        │徐素趁    │
│    │              │        │        │甲○○○  │
│    │              │        │        │（阿美）    │
└──┴───────┴────┴────┴──────┴────────
┌──┬───────┬────┬────┬──────┬────────
│    │              │        │        │謝勝豐    │
│    │              │        │        │（阿亭）    │
│    │              │        │        │郭劉金李  │
│    │              │        │        │（阿女）    │
│    │              │        │        │李德山    │
│    │  │        │        │林邱敏    │
│    │              │        │        │（王英敏）  │
├──┼───────┼────┼────┼──────┼────────
│編號│互助會起迄日期│ 會 數  │每會金額│  會員姓名  │冒標會員姓名
├──┼───────┼────┼────┼──────┼────────
│ 五 │八十四年七月二│二十一會│新台幣二│寅○○    │1.陳素梅
│    │十日起至八十六│        │萬元    │王英敏    │（阿梅）
│    │年三月二十日止│        │        │（阿敏）    │2.郭銘橦
│    │（每月二十日標│        │        │賴寶珠    │3.徐滿秋
│    │）            │        │        │嚴耀東    │4.子○○
│    │註：迄至八十六│        │        │（耀東）    │（茂榮）
│    │年二月停會，還│        │        │陳素梅    │5.李錦茹
└──┴───────┴────┴────┴──────┴────────
┌──┬───────┬────┬────┬──────┬────────
│    │有二會未到期  │        │        │（阿梅）    │（阿秀）
│    │              │        │        │林正欽    │6.羅木蓮
│    │              │        │        │郭銘橦    │（阿蓮）
│    │              │        │        │林秋雲    │7.葉錦絲
│    │              │        │        │德興      │右列七名活會會員
│    │              │        │        │（德興商店）│中，被告供稱遭伊
│    │              │        │        │徐素趁    │冒標者為
│    │              │        │        │謝勝丰    │陳素梅（阿梅）
│    │              │        │        │（阿亭）    │、葉錦絲、徐滿秋
│    │              │        │        │郭劉金李  │、李錦茹（阿秀、
│    │              │        │        │（阿女）    │羅木蓮（阿蓮）。
│    │              │        │        │徐滿秋    │
│    │              │        │        │子○○    │
│    │      │        │        │（茂榮）    │
│    │              │        │        │李錦茹    │
│    │              │        │        │（阿秀）    │
│    │              │        │        │羅木蓮    │
└──┴───────┴────┴────┴──────┴────────
┌──┬───────┬────┬────┬──────┬────────
│    │              │        │        │（阿蓮）    │
│    │              │        │        │葉錦絲    │
│    │              │        │        │王松奇    │
│    │              │        │        │（松其）    │
│    │              │        │        │林國坤    │
│    │              │        │        │子○○    │
│    │              │        │        │（阿榮）    │
│    │              │        │        │陳阿麗    │
│    │              │        │        │（阿麗）    │
├──┼───────┼────┼────┼──────┼────────
│編號│互助會起迄日期│ 會 數  │每會金額│  會員姓名  │冒標會員姓名
├──┼───────┼────┼────┼──────┼────────
│ 六 │八十五年六月二│三十三會│新台幣二│寅○○    │上開會員扣除會首
│    │十五日起至八十│        │萬元    │張秋霞    │寅○○一會及杜撰
│    │八年二月二十五│        │        │林秋雲    │李錦茹二會後，其
│    │日止          │        │        │（阿薇）    │餘三十名活會會員
│    │（每月二十五日│        │        │吳銘河    │當中，有下列五人
└──┴───────┴────┴────┴──────┴────────
┌──┬───────┬────┬────┬──────┬────────
│    │標會）        │        │        │（嘉雄）    │被冒標：
│    │註：迄至八十六│        │        │吳銘河    │徐滿秋
│    │年二月停標，已│        │        │（嘉雄）    │林秋雲
│    │開標八會      │        │        │王松奇    │施平郎
│    │              │        │        │（松其）    │謝勝豐
│    │              │        │        │王松奇    │吳銘河
│    │              │        │        │（松其）    │
│    │              │        │        │洪啟明    │
│    │              │        │        │紀春迎    │
│    │              │        │        │林姬貝    │
│    │              │        │        │王傳宗    │
│    │              │        │        │庚○○    │
│    │              │        │        │庚○○    │
│    │              │        │        │林憲慶    │
│    │              │        │        │徐滿秋    │
│    │              │        │        │林秋雲    │
│    │              │        │        │（阿涼）    │
└──┴───────┴────┴────┴──────┴────────
┌──┬───────┬────┬────┬──────┬────────
│    │              │        │        │陳水田    │
│    │              │        │        │（阿田）    │
│    │              │        │        │謝玉鄰    │
│    │              │        │        │（阿鄰）    │
│    │              │        │        │嚴耀東    │
│    │              │        │        │施平郎    │
│    │              │        │        │德興      │
│    │              │        │        │德興      │
│    │              │        │        │丑○○    │
│    │              │        │        │嚴東茂    │
│    │              │        │        │許惠雯    │
│    │              │        │        │戴昭娟    │
│    │              │        │        │（阿娟）    │
│    │              │        │        │戴曹治    │
│    │              │        │        │辛○○    │
│    │              │        │        │謝勝豐    │
│    │              │        │        │（阿亭）    │
└──┴───────┴────┴────┴──────┴────────
┌──┬───────┬────┬────┬──────┬────────
│    │              │        │        │吳銘河    │
│    │              │        │        │蔡老師    │
│    │              │        │        │（吳銘河）  │
│    │              │        │        │、杜撰李│
│    │              │        │        │錦茹（阿秀）│
│    │              │        │        │兩會        │
└──┴───────┴────┴────┴──────┴────────
